Inventaris van het archief van de Raad van Advies voor de Gemeentefinanciën (1953) 1955-1960 (1962)
Nationaal Archief, Den Haag
Raad van Advies voor de Gemeentefinanciën
RvA Gemeentefinanciën
1953-1962
merendeel 1955-1960
F16
2.50 meter; 88 inventarisnummers.
Normale geschreven, getypte en gedrukte documenten. Geen bijzondere handschriften.
Nationaal Archief, Den Haag
Raad van advies voor de Gemeentefinanciën
Dit blok betreft voornamelijk dossiers bestaande uit deelnotulen van vergaderingen met als doel het geven van advies aan de ministers van BZK en Financiën over gemeentefinanciën. Onderwerpen die behandeld worden zijn onder andere aanvragen van lagere overheden om een subjectieve verhoging van de algemene uitkering en wetswijzigingen betreffende de gemeentebelasting.
Archiefvorming
Geschiedenis van de archiefvormer
De Raad van Advies voor de Gemeentefinanciën is bij de wet van 8 januari 1955 Stb. 1955/17 ingesteld en in opgeheven in 1960. De voorganger van deze raad is de Rijkscommissie van Advies voor de Gemeentefinanciën (1929-1955), de opvolgers zijn de Raad voor de Gemeentefinanciën (1960-1984 en 1984-1997) en de Raad voor de financiële verhoudingen vanaf 1997 tot heden. De Raad van Advies voor de Gemeentefinanciën was een onafhankelijk adviesorgaan die de ministeries van Financiën en Binnenlandse Zaken (hierna BZK) alsmede de overige Hoofden der Departementen van Algemeen Bestuur, adviseerde over de uitvoering van de Wet van 8 januari 1955 betreffende de financiële verhouding tussen het Rijk en de gemeenten voor de jaren 1953 tot en met 1957, en over de onderwerpen waarbij de financiën der gemeenten in betekenende mate waren betrokken. De meeste adviezen betreffen de verdeling van de beschikbare middelen uit het Gemeentefonds over de gemeenten, met de Financiële-verhoudingswet als leidraad.
De directie FIPULI had als onderdeel van het ministerie van Financiën tot taak bij te dragen aan een effectieve beheersing van het totaal van de financiële middelen van de decentrale overheden. Samen met het ministerie van BZK beheerde zij het Gemeentefonds en het Provinciefonds. De 496 gemeentes en de 12 provincies in Nederland zijn voor een groot deel van hun inkomsten afhankelijk van deze fondsen. Deels ontvangen zij gelden in de vorm van een algemene uitkering, welke vrij te besteden is, en deels in de vorm van specifieke uitkeringen die besteed dienen te worden aan specifieke doelen die door het desbetreffende ministerie zijn aangegeven. Sedert de jaren twintig bestond er al behoefte aan een gemeentelijk fonds. In 1931 werd het Gemeentefonds ingesteld. Na de Tweede Wereldoorlog werd geconstateerd dat de oorspronkelijke opzet van het Gemeentefonds op een mislukking was uitgelopen. de Commissie Oud werd ingesteld om het fonds op een nieuwe leest te schoeien. Zij moest advies uitbrengen hoe dat structureel geregeld kon worden. Dit heeft uiteindelijk geleid tot een herziening in de Financiële-verhoudingswet. De eerste Financiële-verhoudingswet stamt uit 1897. De wet streeft ernaar dat elke Nederlander in elke gemeente een vergelijkbaar basisvoorzieningenniveau kan verwachten en is door de jaren heen meerdere malen herzien. Tenslotte is in 1994 overgestapt op de huidige Financiële-verhoudingswet, die óók de relatie tussen het Rijk en de provincies regelt.
Het secretariaat van de Raad van Advies voor de Gemeentefinanciën en zijn voorganger kent een verwarrend verleden. Het secretariaat was in 1929 in handen van Financiën. In 1934 werd aan de secretaris een adjunct-secretaris, ook een ambtenaar van Financiën, toegevoegd. In 1941 werd na sterke aandrang van BZK een tweede adjunct-secretaris (ambtenaar van BZK) aan de secretaris toegevoegd. In 1947 verzuimde Financiën in de vacature van zijn adjunct-secretaris te voorzien, waardoor er nu een secretaris van Financiën was en een adjunct-secretaris van BZK. In 1949 vertrok de secretaris naar Indonesië, waardoor de werkzaamheden automatisch in handen kwamen van de adjunct-secretaris van BZK. Toen de secretaris terug kwam, heeft hij zijn taken niet meer opgepakt. Het originele archief van de Raad van Advies voor de Gemeentefinanciën is aangetroffen bij Financiën. Het is onduidelijk wie nu de zorgdrager van deze onafhankelijke raad was. Voor diens opvolgers, de Raad voor de Gemeentefinanciën en de Raad voor de financiële verhoudingen kan met zekerheid gesteld worden dat BZK (waar het archief opgeslagen ligt) de zorgdrager is.
Geschiedenis van het archiefbeheer
De oorsprong van archiefblok DGRB-028 ligt bij de directie Fipuli en is gegenereerd bij het ministerie van Financiën, waar het ook altijd is blijven staan. Enkele maanden voor de bewerking is het archief door de zorgdrager verplaatst naar de Stadhoudersmolenweg 53 te Apeldoorn. De conditie van beide opslagplaatsen was goed. De oudste documenten lopen vanaf 1953, de laatst opgemaakte bescheiden komen uit 1962. DGRB-028 is een compleet archief en betrof 2,5 meter goed leesbare bescheiden in archiefdozen. Er stonden geen verwante onderdelen bij het NA. In twee dossiers van DGRB-028 is inactieve schimmel geconstateerd. Deze zijn bestraald en vervolgens toegevoegd aan het blok. De bescheiden zaten in dossiers en deze in dozen. De chronologie van de documenten was niet altijd geheel duidelijk. Ook was er geen sprake van rubrieksgewijze ordening.
Het archief is in 2007 door het ministerie van Financiën overgebracht naar het Nationaal Archief, krachtens artikel 12 van de Archiefwet 1995.
De verwerving van het archief
Het archief is krachtens bepalingen van de Archiefwet overgebracht.
Inhoud en structuur van het archief
07.04; 2.08
Inhoud
Dit blok betreft voornamelijk dossiers bestaande uit deelnotulen van vergaderingen met als doel het geven van advies aan de ministers van BZK en Financiën. De notulen in de dossiers zijn geen volledige vergaderverslagen. De volledige notulen zijn gesplitst op onderwerp en deze deelnotulen zijn toegevoegd aan de desbetreffende dossiers. Per dossier wordt één soort proces behandeld, zoals de totstandkoming van wetten en besluiten op het gebied van financiën betreffende lagere overheden, de samenstelling van het personeel, het voeren van overleg over subsidieverstrekking. Deze processen brengen neerslag voort zoals kopieën en originelen van minuten, vergaderstukken, notulen, correspondentie en bijlagen. Een aantal van de stukken zijn ontwerpen van Koninklijke Besluiten en wetten met bijbehorende nota’s van toelichting en wijziging en memories van toelichting. Het archief geeft een goed inzicht in de totstandkoming van wetten en bijbehorende uitvoeringsbesluiten.
Selectie en vernietiging
In 2006 en in de loop van 2007 is het archief pregeselecteerd, in afwachting van het vaststellen van het BSD 142 (Bestuurlijke en financiële organisatie lagere overheden) en daarna formeel geselecteerd in bescheiden die te bewaren, te vernietigen of op termijn te vernietigen zijn. Zes dossiers (één doos) zijn vernietigd, de rest is bewaard gebleven (ongeveer tweeënhalve meter). De volgende selectielijst is gebruikt bij het selecteren: BSD Bestuurlijke en financiële organisatie lagere overheden (RIO nummer 142, stcrnt 2007, nummer 21) met de handelingen 25, 253 en 261. Van de te bewaren stukken is deze inventaris opgesteld. De bescheiden zijn ontdaan van nietjes en paperclips en omgepakt in zuurvrije omslagen en dozen. Hierop is een voorlopig nummer met potlood genoteerd, totdat de definitieve nummering bekend werd en de dozen en omslagen gestikkerd konden worden. In de tussentijd waren de archieven tijdelijk opgeslagen in het Gemeentearchief van Rotterdam (GAR).
Aanvullingen
Er worden geen aanvullingen verwacht op dit archief
Ordening van het archief
Om te komen tot een helder, duidelijk overzicht van de te bewaren documenten is de inventaris als volgt geordend: primair op procesonderwerp en secundair chronologisch.
Aanwijzingen voor de gebruiker
Openbaarheidsbeperkingen
Volledig openbaar.
Materiële beperkingen
Aanvraaginstructie
Openbare archiefstukken kunnen online worden aangevraagd en gereserveerd. U kunt dit ook via de terminals in de studiezaal van het Nationaal Archief doen. Om te kunnen reserveren dient u de volgende stappen te volgen:
U maakt een profiel aan op www.gahetna.nl, en logt vervolgens in
Via de archiefinventaris (alleen de beschrijvingen met rode nummers) selecteert u het gewenste archiefstuk door op de knop 'Reserveren' te klikken
In het volgende scherm geeft u aan op welke dag u het archiefstuk wilt inzien
Indien u zich bevindt in de studiezaal en een tafelnummer heeft ontvangen kunt u dit nummer vermelden. Als u geen tafelnummer heeft kunt u tafelnummer 777 laten staan
Vervolgens bevestigt u uw reservering door deze te versturen.
Verwant materiaal
Beschikbaarheid van kopieën
Beschrijving van de series en archiefbestanddelen
- Stukken betreffende het adviseren van de Raad van Advies voor de Gemeentefinanciën, met bijlagen, 1.
  - Wet en regelgeving 1955-1961, 1.1.
    - Het vaststellen van voorschriften, ter uitvoering van artikel 289 der gemeentewet, betreffende de vrijstelling van gemeentelijke belastingen voor vertegenwoordigers van vreemde mogendheden, 1955; 1; 1 omslag
      5.142-0261-01 Raad van advies voor de gemeentefinanciën
    - Wijziging van de personele belasting en van de financiële verhouding tussen het Rijk enerzijds en de gemeenten en provinciën anderzijds, 1955-1958; 2; 1 omslag
    - Verhaalsrecht, alsmede het ontwerp van wet van 1 febuari 1960 tot beperking van het Verhaalsrecht, bedoelt in hoofdstuk vijf der Armenwet, 1955-1960; 3; 1 omslag
    - Ontwerp bijdragen-regeling bescherming burgerbevolking en verplaatsing bevolking voor 1961 en volgende jaren, 1955-1961; 4; 1 omslag
    - Ontwerp-besluit stichtingskosten buitengewoon lager onderwijs, de toepassing van artikel 36 quater der middelbaar-onderwijswet, artikel 8 quater der hogeronderwijswet en het voorontwerp van wet tot wijziging van de M.O.-wet en de H.O.-wet, 1956-1960; 5; 1 omslag
    - Drank- en Horecawet betreffende de heffing van een gemeentelijke belasting op de omzet van sterke drank, 1956-1961; 6; 1 omslag
    - Ontwerp-besluit stichtingskosten kleuterscholen 1961 en de uitvoering van de artikelen 42, 43 en 44 van de Kleuteronderwijswet voor 1960, 1956-1961; 7; 1 omslag
    - Ontwerp-besluit tot vijfde wijziging van het Besluit vergoeding politiekosten 1950, 1956-1961; 8; 1 omslag
    - Wegenplannen en de uitkeringen voor de wegen, alsmede het ontwerp van wet van 22 maart 1961 betreffende de Wet Uitkeringen Wegen, 1956-1961; 9; 1 omslag
    - Wijziging van de Financiële-Verhoudingswet, 1956-1961; 10; 1 omslag
    - De reservering ingevolge artikel 24c van het Woningbesluit, 1957; 11; 1 omslag
    - Wet van 11 april 1957 betreffende de wijziging van de begroting voor het Gemeentefonds voor het dienstjaar 1957, 12; 1 omslag
    - Wijziging reinigingsrechten, 1957; 13; 1 omslag
    - Voorontwerp van wet tot regeling van het voortgezet onderwijs van 3 maart 1958, 14; 1 omslag
    - Wet van 26 april 1958 betreffende de maatregelen in verband met de financiële positie van het Algemeen Burgerlijk Pensioenfonds en van het Spoorwegpensioenfonds, 15; 1 omslag
    - Wet op het wetenschappelijk onderwijs betreffende de wijziging van artikel 16, 1959; 16; 1 omslag
    - Advies inzake het voorontwerp van wet van 25 januari 1961 betreffende de Wet kapitaaluitgaven publiekrechtelijke lichamen, 17; 1 omslag
  - Subsidies en uitkeringen 1953-1962, 1.2.
    - De behandeling van aanvragen van lagere overheden om een subjectieve verhoging van de algemene uitkering, 1953-1961; 18-66; 26 omslagen, 30 pakken
      5.142-0025-01 Minister van Binnenlandse Zaken
      - Provincie Drenthe, uitkeringsperiode betreft de jaren 1955-1960, 1953-1961, 18-20; 2 omslagen, 1 pak
        - 1953-1956, 18; 1 omslag
        - 1957-1959, 19; 1 pak
        - 1960-1961, 20; 1 omslag
      - Provincie Friesland, uitkeringsperiode betreft de jaren 1956-1960, 1955-1961, 21-23; 1 omslag, 2 pakken
        - 1955-1956, 21; 1 pak
        - 1957-1959, 22; 1 pak
        - 1960-1961, 23; 1 omslag
      - Provincie Gelderland, uitkeringsperiode betreft de jaren 1956-1960, 1955-1961, 24-28; 2 omslagen, 3 pakken
        - 1955-1956, 24; 1 pak
        - 1957-1958, 25; 1 pak
        - 1958-1959, 26; 1 omslag
        - 1960-1961, 27; 1 pak
        - 1961, 28; 1 omslag
      - Provincie Groningen, uitkeringsperiode betreft de jaren 1956-1960, 1955-1961, 29-31; 1 omslag, 2 pakken
        - 1955-1956, 29; 1 omslag
        - 1957-1958, 30; 1 pak
        - 1960-1961, 31; 1 pak
      - Provincie Limburg, uitkeringsperiode betreft de jaren 1955-1960, 1955-1961, 32-36; 1 omslag, 4 pakken
        - 1955-1956, 32; 1 pak
        - 1957-1958, 33; 1 pak
        - 1958-1959, 34; 1 pak
        - 1960-1961, 35; 1 pak
        - 1961, 36; 1 omslag
      - Provincie Noord-Brabant, uitkeringsperiode betreft de jaren 1953-1961, 1955-1961, 37-44; 1 omslag, 7 pakken
        - 1955, 37; 1 pak
        - 1956, 38; 1 omslag
        - 1956, 39; 1 pak
        - 1957, 40; 1 pak
        - 1958-1959, 41; 1 pak
        - 1959, 42; 1 pak
        - 1960-1961, 43; 1 pak
        - 1961, 44; 1 pak
      - Provincie Noord-Holland, uitkeringsperiode betreft de jaren 1954-1961, 1955-1961, 45-54; 4 omslagen, 6 pakken
        - 1955-1957, 45; 1 omslag
        - 1955-1956, 46; 1 pak
        - 1956, 47; 1 omslag
        - 1957-1958, 48; 1 pak
        - 1957-1959, 49; 1 pak
        - 1959-1960, 50; 1 omslag
        - 1958-1959, 51; 1 pak
        - 1960-1961, 52; 1 pak
        - 1960-1961, 53; 1 pak
        - 1961, 54; 1 omslag
      - Provincie Overijssel, uitkeringsperiode betreft de jaren 1955-1960, 1955-1961, 55-57; 1 omslag, 2 pakken
        - 1955-1956, 55; 1 pak
        - 1957-1959, 56; 1 pak
        - 1960-1961, 57; 1 omslag
      - Provincie Utrecht, uitkeringsperiode betreft de jaren 1955-1960, 1955-1961, 58-60; 3 omslagen
        - 1955-1956, 58; 1 omslag
        - 1957-1959, 59; 1 omslag
        - 1960-1961, 60; 1 omslag
      - Provincie Zeeland, uitkeringsperiode betreft de jaren 1956-1960, 1955-1961, 61-64; 2 omslagen, 2 pakken
        - 1955-1956, 61; 1 omslag
        - 1957-1958, 62; 1 pak
        - 1958-1959, 63; 1 omslag
        - 1960-1961, 64; 1 pak
      - Openbaar Lichaam "De Noordoostelijke Polder", uitkeringsperiode betreft de jaren 1953-1960, 1955-1961, 65-66; 2 omslagen
        - 1955-1956, 65; 1 omslag
        - 1956-1961, 66; 1 omslag
          De jaren 1957 en 1958 ontbreken
    - Vaststelling van het uitkeringspercentage uit het Gemeentefonds, 1954-1962; 67-69; 1 pak, 2 omslagen
      - 1954-1960, 67; 1 pak
      - 1961-1962, 68; 1 omslag
      - 1961-1962, 69; 1 omslag
    - Toekenning van een subjectieve verhoging betreffende de uitkeringen uit het gemeentefonds, 1955-1957; 70; 1 omslag
    - Besluiten der provinciale besturen betreffende vermindering, c.q. gehele afschaffing van provinciale subsidies in de kosten van verpleging van geesteszieken, 1956-1960; 71; 1 omslag
    - Toekenning van een subjectieve verhoging betreffende de uitkeringen uit het gemeentefonds, 1957-1961; 72; 1 omslag
    - Subsidiëring van de restauratie van monumenten, 1958; 73; 1 omslag
  - Grenswijzigingen, 1.3.
    - Ingangsdatum van grenswijzigingen in verband met de gemeentelijke financiële administratie, 1955-1961; 74-76
      - 1955-1958, 74; 1 pak
      - 1958-1960, 75; 1 pak
      - 1960-1961, 76; 1 pak
  - Belastingzaken, 1.4.
    - Zorg voor de Na-uitkering ondernemingsbelasting, 1955-1957; 77; 1 omslag
    - Toepassing van de Heffing woonplaatsbelasting, 1956-1961; 78; 1 omslag
  - Loonsverhoging personeel, 1.5.
    - Algemene verhoging der salarissen van het personeel van de gemeenten en de consequenties voor de gemeentefinanciën, 1956; 79; 1 omslag
    - Compensering van de loonsverhoging door verhoging van de uitkering uit het Gemeentefonds ten behoeve van overheidsbedrijven, 1960; 80; 1 omslag
  - Overige onderwerpen, 1.6.
    - De gehanteerde gedragslijnen van de Regering ten opzichte van de uitgebrachte adviezen, 1955-1957; 81; 1 omslag
    - De financiering van kapitaalsuitgaven betreffende de nationale woningbouwleningen, 1956-1959; 82; 1 pak
    - Levering van statistische cijfers betreffende gemeentefinanciën in verband met de raming van de uitkomsten der gemeenterekening, 1955-1956; 83; 1 omslag
    - Zorg voor de afvoer en zuivering van afvalwater, 1955-1957; 84; 1 omslag
    - Immunisatie tegen poliomyelitis, 1957; 85; 1 omslag
    - Verdeling van de kosten van de aangeboden gemeentelijke voorzieningen voor de Ambonezen die opgenomen zijn in de gemeentelijke bevolkingsregisters, 1958; 86; 1 omslag
- Overige stukken, 2.
  - KB's inzake de samenstelling van de Raad houdende ontslagverleningen en benoemingen, 1955-1960; 87; 1 omslag
    5.142-0253-01 Minister van Financiën
  - Notulen van de vergaderingen van de Commissie Vogel inzake het beoordelen en adviseren van opgaven van Gedeputeerde Staten omtrent verzoeken om subjectieve verhogingen uitkeringen van gemeenten betreffende het jaar 1959, 88; 1 pak